---
title: "Typologie des compétences numériques des Français"
subtitle: "Suppression de tous les ind qui ont répondu 'nsp','rdr' ou 'comprend.pas' dans Skill"
author: "Laurent Mell, Nicolas Deporte &co"
date: "14 novembre 2017"
output: html_document
---

```{r setup, include=FALSE}
knitr::opts_chunk$set(echo = TRUE)
library(knitr)
```


### Préparation de la base pour l'analyse

```{r packages, echo=FALSE, include=FALSE}
library(questionr)
library(FactoMineR)
library(dplyr)
library(forcats)
library(stringr)
library(factoextra)
library(gridExtra)
```

On a un problème avec les individus qui ont répondu 'nsp','rdr' ou 'comprend.pas'. C'est un comportement "inhabituel" par rapport à la norme des réponses, qui va générer la création d'axes (dans les 1ers axes) dédiés à 'nsp','rdr' ou 'comprend.pas' et ensuite générer des classes autour de ces réponses et brouiller la classification.

Il faut donc traiter ces réponses préalablement à l'AFM + HCPC.

2 solutions :

* soit on supprime simplement tous les individus qui ont répondu au moins une fois 'nsp','rdr' ou 'comprend.pas'. On enlève alors 402 répondants.

* soit on supprime seulement les individus qui ont répondu trop souvent 'nsp','rdr' ou 'comprend.pas',
par exemple, tous ceux qui ont répondu 3 fois ou plus 'nsp','rdr' ou 'comprend.pas'.
On enlève alors seulement 146 répondants.

Ici on réalise la solution 1.


length(which(apply(skill[,17:37],1,function(x) any(x=="comprend.pas"))==TRUE))
length(which(apply(skill[,17:37],1,function(x) any(x=="nsp"))==TRUE))

226 répondants ont répondu au moins 1 fois "Ne comprend pas"
200 répondants ont répondu au moins 1 fois "Ne sait pas"



```{r clean, echo=FALSE, include=FALSE, eval=FALSE}
#capacity <- read.csv("capacity_data_r1.csv", header=TRUE, row.names=1, check.names=FALSE, fileEncoding="latin1")

# Chargement de la base
load(file="Capacity.Rdata")

# Recodage
levels(data$internaute)=c("oui","non")
levels(data$age_rec)=c("18-24","25-34","35-49","50-64",">=65")
levels(data$etude)=c("Bac","CAP-BEP","DK","Collège","REF","SupCourt","SupLong")
levels(data$prof)=c("Agri","Artisan","Cadre","Etudiant","Employé","Ouvrier","Profint","Retraité","SansAct")
levels(data$niveau.vie)=c("DK","confortable","très confortable","difficile","très difficile","s'en sort")
levels(data$WIP.revenu)=c("DK","1400-2000","2000-2900","2900-4000","< 1400","> 4000","REF")

data$etude=factor(data$etude, levels=levels(data$etude)[c(4,1,2,6,7,3,5)])
data$niveau.vie=factor(data$niveau.vie, levels=levels(data$niveau.vie)[c(3,2,6,4,5,1)])
data$WIP.revenu=factor(data$WIP.revenu, levels=levels(data$WIP.revenu)[c(5,2,3,4,6,1,7)])

data$agglo5=fct_collapse(as.factor(data$agglo), "123"=c("1","2","3"), "45"=c("4","5"), "67"=c("6","7"))
data$csp=fct_collapse(data$prof, "CSP+"=c("Artisan","Cadre","Profint"), "CSP-"=c("Agri","Employé","Ouvrier","SansAct"))

# Nb d'années d'utilisation d'Internet
data=rename(data, debutInt=WIP.debut.Internet_annee)
data=data[-which(data$debutInt>25),]
data[which(is.na(data$debutInt)),"debutInt"]=1 # pour les utilisateurs de moins d'un an, on les met à 1 an
data$debutIntrec=cut(data$debutInt, breaks=c(-1,9,12,16,25), right=TRUE, labels=c("<=9an","]9,12]an","]12,16]an",">=17an"))
# Aise par rapport à l'utilisation d'Internet
levels(data$aise)=c("nonInt","+","--","-","++")
# Statut familial Q60
levels(data$WIP.statut.fam)=c("célib","séparé","concub","marié","pacsé","rdr","veuf")
# Nombre de personnes dans le foyer Q61
data$nbFoyerrec=cut(data$nb.foyer, breaks=c(0,1,2,4,9), right=TRUE, labels=c("1p","2p","3-4p","5p+"))
# Rapport à l'actualité Q65
levels(data$actu)=c("nsp","jam","MS","PFPJ","jour","mois","sem")
# Rapport à l'écrit Q66
levels(data$ecrit)=c("nsp","jam","MS","PFPJ","jour","mois","sem")

data=rename(data, vie=niveau.vie, revenu=WIP.revenu, statFam=WIP.statut.fam)

# Sélection des variables d'intérêt : les skill + var illustratives
skill=select(data, sexe, age_rec, etude, prof, csp, vie, revenu, statFam, nbFoyerrec, agglo5, internaute, debutIntrec, aise, actu, ecrit, poids, skills_1:skills_21)

# Recodage des skills
for(i in 1:21){
  levels(skill[,paste0("skills_",i)])=c("--","-","++","+","nsp","rdr","comprend.pas")
}


# Le code de la 1ère solution
# Suppression des individus qui ont répondu 'rdr' (10ind), ou 'nsp', ou 'comprend.pas' (402 ind en tt)
for(i in which(str_detect(colnames(skill),"skills"))){
  if(length(which(skill[,i] %in% c('rdr','nsp','comprend.pas')))>0){
    skill=skill[-which(skill[,i] %in% c('rdr','nsp','comprend.pas')),]
    skill[,i]=droplevels(skill[,i])
  }
  cat("Dim=",dim(skill),"\n")
}


skill=rename(skill, 
             age=age_rec, nbFoy=nbFoyerrec, agglo=agglo5, debInt=debutIntrec,
             ope1=skills_1, ope2=skills_2, ope3=skills_3, ope4=skills_4, 
             inf1=skills_5, inf2=skills_6, inf3=skills_7, inf4=skills_8, inf5=skills_9,
             soc1=skills_10, soc2=skills_11, soc3=skills_12, soc4=skills_13,
             crea1=skills_14, crea2=skills_15, crea3=skills_16, crea4=skills_17,
             mob1=skills_18, mob2=skills_19, mob3=skills_20, mob4=skills_21)


# save(skill, file="skill.Rdata")

```

La préparation est faite !


### AFM

```{r MFA, eval=FALSE}
#load(file="skill.Rdata")
resMFA <- MFA(skill, group=c(15,1,4,5,4,4,4), type=c("n","c","n","n","n","n","n"), ncp=24, name.group=c("Illustratives","Pondération","Comp. opérationnelles","Comp. informationnelles","Comp. sociales","Comp. créatives","Comp. mobiles"), num.group.sup=c(1,2), graph=FALSE, row.w=skill$poids)
# ou ncp=24 -> 75% de l'inertie initiale est conservée (pour la CAH)
#summary(resMFA)

#save(resMFA, file="resMFA.Rdata")
```


### Histogramme des valeurs propres

```{r barplot_val_propres}
load(file="resMFA.Rdata")
barplot(resMFA$eig[1:26,3], main="Histogramme des valeurs propres", 
        xlab="Dimension", ylab="Pourcentage d'inertie (%)", cex.axis=0.7, cex.names=0.7,
        col=c(rep("orange",24),rep("gray",2)), names.arg=1:26, ylim=c(0,80))
abline(h=75, lty=2)
text(x=0,y=77,labels="75 %",cex=0.8)


fviz_eig(resMFA, choice="variance", ncp=15, addlabels=TRUE, ylim=c(0,23), xlim=c(1,15.2))
fviz_eig(resMFA, choice="eigenvalue", ncp=20, addlabels=TRUE, ylim=c(0,4.2))
```

On garde les 24 premières composantes principales, ce qui permet de conserver 75% de l'inertie initiale du jeu de données.

Si on veut étudier les premiers axes de l'AFM, on peut regarder principalement les 4-5 premiers axes.




### Etude de l'AFM

```{r graph_MFA_groupe, fig.width=8, fig.height=6}

# Groupes
#--------------------
# Représentation des groupes sur le 1er plan factoriel
plot(resMFA, choix=c("group"), shadowtext=TRUE, cex=0.8, ylim=c(0,0.6))
#fviz_mfa_var(resMFA, "group")

# Contribution des groupes aux 6 premières dimensions
p1=fviz_contrib(resMFA, "group", axes=1) + ggtitle("Dim 1")
p2=fviz_contrib(resMFA, "group", axes=2) + ggtitle("Dim 2")
p3=fviz_contrib(resMFA, "group", axes=3) + ggtitle("Dim 3")
p4=fviz_contrib(resMFA, "group", axes=4) + ggtitle("Dim 4")
p5=fviz_contrib(resMFA, "group", axes=5) + ggtitle("Dim 5")
p6=fviz_contrib(resMFA, "group", axes=6) + ggtitle("Dim 6")
grid.arrange(p1,p2,p3,p4,p5,p6, ncol=3, nrow=2)

```

```{r graph_MFA_axes-partiels, fig.width=8, fig.height=6}

# Axes partiels
#--------------------
# Représentation des axes partiels sur les axes de l'AFM
plot(resMFA, choix=c("axes"), cex=0.8, select="contrib 10", autoLab="auto", shadowtext=TRUE, legend=list(plot=FALSE))
#fviz_mfa_axes(resMFA, select.axes=list(contrib=10), repel=TRUE) + theme(legend.position='none')



# # Qualité de représentation (cos2) des modalités des variables sur les axes factoriels
# var=get_mfa_var(resMFA, "quali.var")
# library(corrplot)
# corrplot(var$cos2, is.corr=FALSE)
# a=corrplot(var$contrib, is.corr=FALSE)
# corrplot(t(a))

```

La projection des groupes dans le premier plan factoriel montre une proximité importante entre les groupes "Compétences opérationnelles", "informationnelles", "sociales" et "mobiles". Les compétences créatives quant à elles apparaissent relativement éloignées des 4 groupes précedemment cités. Cet éloignement traduit un rôle spécifique joué par les compétences créatives dans les profils de compétences des répondants. A l'inverse, la proximité constatée entre les 4 autres groupes traduit des profils assez proches d'un type de compétences à l'autre.

Ces 4 groupes de compétence ont des coordonnées positives élevées sur le plan factoriel 1-2 (1er quadrant) et contribuent fortement à la construction des axes 1, 2 et 3. Les compétences créatives ont une contribution moins forte sur ces axes. En revanche, elles vont très fortement contribuer aux axes 4, 5 et 6 et définir quasiment à elles seules les axes 4 et 6 (les compétences mobiles contribuent également fortement à l'axe 5).

La projection des axes partiels sur le premier plan de l'AFM montre que les dimensions 1 (resp. 2) des groupes "Compétences opérationnelles", "mobiles", "sociales" et "informationnelles" sont très corrélées positivement à la première (resp. deuxième) dimension de l'AFM. Tandis que la dimension 1 des compétences créatives est assez fortement corrélée négativement à la dimension 1 de l'AFM et que la dimension 2 de ces compétences est moyennement corrélée positivement à la dimension 2 de l'AFM. Ce qui confirme le rôle particulier joué par ce type de compétences dans la compétence numérique globale.



```{r graph_MFA_ind, fig.width=8, fig.height=6}

# Individus
#--------------------
# Représentation des individus
plot(resMFA, choix=c("ind"), invisible=("quali"), lab.ind=FALSE)
# Représentation des individus colorés en fonction de leur cos2
fviz_mfa_ind(resMFA, col.ind="cos2", gradient.cols=c("#00AFBB","#E7B800","#FC4E07"), geom="point", label="none", invisible=c("var","quali.sup","quanti.sup"), repel=TRUE)

```

La projection des individus et des variables illustratives sur le premier plan factoriel laisse entrevoir une opposition le long de l'axe 1 entre les "jeunes, étudiants, très à l'aise avec Internet" situés sur la gauche du graphique et les "personnes âgées, retraités, pas à l'aise avec Internet voire non-internautes" situés sur la droite du graphique.

L'axe 1 présente également un gradient de compétences, des individus les plus compétents à gauche du graphique vers les individus les moins compétents à droite.

L'axe 2 oppose les individus extrêmes (très compétents ou très peu compétents) à gauche aux individus moyens (plutôt ou plutôt pas compétents) à droite.

L'axe 3 oppose les plutôt compétents (à gauche) aux plutôt pas compétents (à droite).

L'axe 4 oppose les très compétents créatifs (en haut et en particulier pour les compétences "savoir créer un site web" et "savoir programmer dans un langage informatique") aux moins compétents (en bas).


```{r graph_MFA_modalite, fig.width=8, fig.height=6}

# Modalités
#--------------------
# Représentation des modalités
fviz_mfa_var(resMFA, "quali.var", axes=c(1,2), col.var="contrib", gradient.cols=c("#abd7d8","#E7B800","#9b0312"), repel=TRUE, labelsize=3)
fviz_mfa_var(resMFA, "quali.var", axes=c(2,3), col.var="contrib", gradient.cols=c("#abd7d8","#E7B800","#9b0312"), repel=TRUE, labelsize=3)
fviz_mfa_var(resMFA, "quali.var", axes=c(3,4), col.var="contrib", gradient.cols=c("#abd7d8","#E7B800","#9b0312"), repel=TRUE, labelsize=3)

# Contributions des modalités aux 4 premières dimensions
p1=fviz_contrib(resMFA, choice="quali.var", axes=1, top=20, palette="jco") + ggtitle("Dim 1")
p2=fviz_contrib(resMFA, choice="quali.var", axes=2, top=20, palette="jco") + ggtitle("Dim 2")
p3=fviz_contrib(resMFA, choice="quali.var", axes=3, top=20, palette="jco") + ggtitle("Dim 3")
p4=fviz_contrib(resMFA, choice="quali.var", axes=4, top=20, palette="jco") + ggtitle("Dim 4")
grid.arrange(p1,p2,p3,p4, ncol=2, nrow=2)

# Cos2 des modalités sur les 4 premières dimensions
p1=fviz_cos2(resMFA, choice="quali.var", axes=1, top=20, palette="jco") + ggtitle("Dim 1")
p2=fviz_cos2(resMFA, choice="quali.var", axes=2, top=20, palette="jco") + ggtitle("Dim 2")
p3=fviz_cos2(resMFA, choice="quali.var", axes=3, top=20, palette="jco") + ggtitle("Dim 3")
p4=fviz_cos2(resMFA, choice="quali.var", axes=4, top=20, palette="jco") + ggtitle("Dim 4")
grid.arrange(p1,p2,p3,p4, ncol=2, nrow=2)

```

Une analyse plus détaillée des contributions des modalités des variables actives de l'AFM à la construction des premiers axes montre que :

* Axe 1
    + contribution positive : les modalités "Cela ne vous ressemble pas du tout" de nombreuses variables parmi lesquelles les 4 compétences opérationnelles, crea3, les 4 sociales, inf4, mob3, crea1, etc.
    + contribution négative : les modalités "Cela vous ressemble beaucoup" des variables crea3, crea1, soc3, etc.

* Axe 2
    + contribution positive : les modalités "Cela vous ressemble plutôt bien" de nombreuses variables parmi lesquelles les 4 compétences opérationnelles, les 4 mobiles, soc3, soc2, inf4, inf1, etc.
    + contribution négative : les modalités "Cela vous ressemble beaucoup" ou "Cela ne vous ressemble pas du tout" des variables crea3, crea1, soc1, inf1, etc.

* Axe 3
    + contribution positive : les modalités "Cela vous ressemble assez peu" de nombreuses variables parmi lesquelles les 4 compétences opérationnelles, soc2, inf1, inf2, soc3, mob3, etc.
    + contribution négative : les modalités "Cela vous ressemble plutôt bien" des variables crea3, mob2, mob1, crea1, ope4, soc4, etc.

* Axe 4
    + contribution positive : les modalités "Cela vous ressemble beaucoup" des variables de compétences créatives.
    + contribution négative : les modalités "Cela vous ressemble plutôt bien" et "Cela vous ressemble assez peu" des variables de compétences créatives.





### Classification ascendante hiérarchique sur le résultat de l'AFM

```{r HCPC, fig.width=8, fig.height=6}
#resHCPC=HCPC(resMFA)
nbClasse=5
# partition en 5 ok un peu global -> sans doute la plus optimale / claire
# 6 ok (distingue les crea++ en cl1, notamment crea4++ coder),
# 7 ok commence à être fin (distingue les - et les -- chez les internautes),
# 8 trop fin (sépare les crea4++ et +), 9 trop fin (même séparation que pour 8 au niveau des crea)
resHCPC=HCPC(resMFA, nb.clust=nbClasse, graph=FALSE)
# resHCPC=HCPC(resMFA,nb.clust=9, graph=FALSE)

# Dendrogramme
plot(resHCPC, choice="tree", labels=FALSE)
# Nb de classes
plot(resHCPC, choice="bar")


skillClust=resHCPC$data.clust
skillClust$poids=as.numeric(as.character(skillClust$poids))
# Répartition par classe
freq(wtd.table(skillClust$clust, weights=skillClust$poids))
#catdes(skillClust,38)

# # Description des classes
#
# head(round(catdes(skillClust,38,proba=0.01,row.w=skillClust$poids)$category$`1`,2),45)
# head(round(catdes(skillClust,38,proba=0.01,row.w=skillClust$poids)$category$`2`,2),45)
# head(round(catdes(skillClust,38,proba=0.01,row.w=skillClust$poids)$category$`3`,2),45)
# head(round(catdes(skillClust,38,proba=0.01,row.w=skillClust$poids)$category$`4`,2),45)
# head(round(catdes(skillClust,38,proba=0.01,row.w=skillClust$poids)$category$`5`,2),45)
# head(round(catdes(skillClust,38,proba=0.01,row.w=skillClust$poids)$category$`6`,2),45)
# head(round(catdes(skillClust,38,proba=0.01,row.w=skillClust$poids)$category$`7`,2),45)
# head(round(catdes(skillClust,38,proba=0.01,row.w=skillClust$poids)$category$`8`,2),45)
# head(round(catdes(skillClust,38,proba=0.01,row.w=skillClust$poids)$category$`9`,2),45)

```
Le dendrogramme laisse deviner 5 classes naturelles. Ce choix est confirmé par le saut d'inertie présent entre le passage de 4 à 5 classes et le passage de 5 à 6 classes.

Les classes obtenues présentent des effectifs allant de 161 répondants (soit 10%) pour la plus petite à 585 répondants (soit 36%) pour la plus grande.




```{r HCPC_graph_clust, fig.width=8, fig.height=6}

# Représentation des classes sur les premiers plans factoriels

# plot(resHCPC, choice="map", ind.names=FALSE, draw.tree=FALSE, axes=c(1,2))
# plot(resHCPC, choice="map", ind.names=FALSE, draw.tree=FALSE, axes=c(2,3))
# plot(resHCPC, choice="map", ind.names=FALSE, draw.tree=FALSE, axes=c(3,4))
# plot(resHCPC, choice="map", ind.names=FALSE, draw.tree=FALSE, axes=c(4,5))

fviz_cluster(resHCPC, repel=FALSE, shape=16, ellipse=TRUE, geom="point",
             ggtheme=theme_minimal(), main="Factor map") +
  geom_vline(xintercept=0, linetype="dotted") + geom_hline(yintercept=0, linetype="dotted")
fviz_cluster(resHCPC, repel=FALSE, shape=16, ellipse=TRUE, geom="point",
             ggtheme=theme_minimal(), main="Factor map", axes=c(2,3)) +
  geom_vline(xintercept=0, linetype="dotted") + geom_hline(yintercept=0, linetype="dotted")
fviz_cluster(resHCPC, repel=FALSE, shape=16, ellipse=TRUE, geom="point",
             ggtheme=theme_minimal(), main="Factor map", axes=c(3,4)) +
  geom_vline(xintercept=0, linetype="dotted") + geom_hline(yintercept=0, linetype="dotted")



# library(tibble)
# a1=rownames_to_column(skillClust)
# a2=rownames_to_column(data[,c("WIP.outil_4","WIP.outil_5")])
# a=left_join(a1,a2,by="rowname")
# round(prop.table(table(a$clust,a$WIP.outil_5),1)*100)

```

La projection des classes sur le plan 1-2 laisse apparaître des classes plutôt bien séparées, laissant augurer des profils de compétences distincts.


## Description des classes (signif à 1%)

### Classe 1

```{r classe1, echo=FALSE}
head(round(catdes(skillClust,38,proba=0.01,row.w=skillClust$poids)$category$`1`,2),47)
```

La classe 1 est la deuxième classe la plus importante en taille et contient environ 23% des répondants.  
Elle regroupe les individus se déclarant très à l'aise avec l'ensemble des compétences abordées, quel que soit le type de compétences, même créatives. En effet, 87% d'entre eux déclarent savoir comment créer quelque chose de nouveau à partir d'images, de musiques ou de vidéos, et 95% savoir mettre en ligne du contenu. Cette classe rassemble 96% des répondants ayant déclaré savoir créer un site web et 95% de ceux déclarant savoir coder/programmer dans un langage informatique.
Ces personnes sont internautes (100%). Parmi elles, les jeunes (18-24 ans 26%, 25-34 ans 26%) sont sur-représentés, tout comme les étudiants et les cadres, les hommes, les personnes ayant fait des études supérieures courtes et longues, les célibataires, les CSP+, les personnes déclarant avoir une vie très confortable, vivant à 3 ou 4 personnes par foyer, ecrit et actu fréquent.

### Classe 2

```{r classe2, echo=FALSE}
head(round(catdes(skillClust,38,proba=0.01,row.w=skillClust$poids)$category$`2`,2),46)
```

La classe 2 est la classe la plus grande avec 36% des répondants.
La classe 2 regroupe les individus déclarant également de très bonnes compétences opérationnelles, informationnelles, sociales et mobiles, mais contrairement aux individus de la classe 1 ils sont nettement moins à l'aise avec les compétences créatives et notamment pour ce qui a trait à la création de site et à la programmation. En effet, 82% (resp. 90%) d'entre eux disent que savoir créer un site web (resp. programmer) ne leur ressemble pas du tout.
Prof intermédiare, supérieur court et long, 25-34, 35-49 ans, 3-4 personnes dans le foyer, ancien sur internet, CSP+ et -, employés, revenu 2900-4000€, ancienneté >=17 ans et 12-16 ans, très à l'aise avec Internet, internaute (100%)


### Classe 3

```{r classe3, echo=FALSE}
head(round(catdes(skillClust,38,proba=0.01,row.w=skillClust$poids)$category$`3`,2),32)
```

La classe 3 est la plus petite avec environ 10% des répondants.
C'est la classe des individus ayant de plutôt bonnes compétences dans tous les types abordés, même s'ils sont globalement moins à l'aise avec les compétences créatives.
35-49 ans, employé, à l'aise avec Internet, ancienneté 9-12 ans, internautes (99%)

### Classe 4

```{r classe4, echo=FALSE}
head(round(catdes(skillClust,38,proba=0.01,row.w=skillClust$poids)$category$`4`,2),49)
```

La classe 4 contient environ 15% de la population.
C'est la classe des individus ayant des compétences faibles ou très faibles dans la plupart des compétences abordées. Ils se sentent néanmoins assez à l'aise sur quelques points comme la recherche d'informations en ligne, l'utilisation de bons mots-clés, rechercher des itinéraires en ligne, ouvrir un fichier téléchargé, envoyer un email et y joindre un document, se connecter à un réseau wifi. Bref, quelques usages assez basiques.
94% de ces individus sont internautes. 50-64 ans et >=65 ans, retraités, assez peu à l'aise avec Internet, CAP-BEP, mariés, femme, ancienneté < 9 ans

### Classe 5

```{r classe5, echo=FALSE}
head(round(catdes(skillClust,38,proba=0.01,row.w=skillClust$poids)$category$`5`,2),42)
```

La classe 5 contient environ 16% des répondants.
Ces individus ont des compétences très faibles sur l'ensemble des types de compétences (plus encore que la classe 4).
78% ne sont pas internautes (grosse différence par rapport à la classe 4).
>=65 ans, 50-64 ans, retraités, veuf, 1p dans le foyer, revenu < 1400€, vie très difficile, ancienneté < 9 ans, pas du tout à l'aise avec Internet, agriculteurs, CAP-BEP










