---
title: "Capacity"
author: "Laurent Mell, Jean-Baptiste Pressac, Nicolas Deporte, Margot Beauchamps"
date: "17 juin 2017"
output:
  html_document: default
  pdf_document: default
---

```{r setup, include=FALSE}
knitr::opts_chunk$set(echo = TRUE)
```

```{r knitr_init, echo=FALSE, results="asis", cache=FALSE}
library(knitr)
```

### Définir la localisation du répertoire de travail 

```{r getwd()}
getwd()
```

### Importation et visualisation du jeu de données

```{r read.table}
capacity <- read.table("capacity_data_r1.csv", header=TRUE, row.names=1, sep=",", check.names=FALSE, fileEncoding="latin1")
View(capacity)
capacity<-capacity[-which(rownames(capacity)=="1059"),]
# Suppression de l'individu 1059 qui pose problème (que des `rdr` en réponse aux questions concernant les `skills`)
```

### Construire des sous-populations `Usagers d'internet` et `Non-usagers d'internet`

```{r subset}
library (questionr)
internaute <- subset(capacity, internaute == "oui")
non.internaute <- subset(capacity, internaute == "non")
View(internaute)
View(non.internaute)
```

### ACM avec les `skills` de la sous-population `ìnternaute`

```{r MCA skills internaute}
library(FactoMineR)
skills.mca <- MCA(internaute[,218:238])
summary(skills.mca)
```

### AFM avec les `skills` de la sous-population `ìnternaute`

```{r MFA skills internaute}
skills.mfa <- MFA(internaute[,218:238], group=c(4,5,4,4,4), type=c("n","n","n","n","n"), ncp=5, name.group=c("Compétences opérationnelles","Compétences informationnelles","Compétences sociales","Compétences créatives","Compétences mobiles"))
summary(skills.mfa)
```

### Amélioration graphique de l'AFM avec les `skills` de la sous-population `ìnternaute`

```{r plot(afcpcsregion)}
plot(skills.mfa, cex = 0.6, cex.axis = 0.6, cex.lab = 0.8, title = "Compétences numériques")
```  

### Histogramme des valeurs propres pour `MFA skills internaute`

```{r barplot(skills internaute)}
barplot(skills.mfa$eig[,1], main="Histogramme des valeurs propres", sub = "Représentations des compétences numériques", xlab = "Axes", ylab = "Pourcentage d'inertie",
        cex.axis = 0.8, cex.names = 0.8, col ="orange",names.arg = 1:nrow(skills.mfa$eig))
```












